【裁判字號】    91,家上,375
【裁判日期】    920613
【裁判案由】    撤銷婚姻等
【裁判全文】
臺灣高等法院民事判決  九十一年度家上字第三七五號
      上  訴  人    乙○○
      訴訟代理人    林美倫律師
      被  上訴人    甲○○Z.
右當事人間撤銷婚姻事件，上訴人對於中華民國九十一年五月二十九日臺灣臺北地方
法院九十年度家訴字第一五六號第一審判決提起上訴，本院判決如左：
      主      文
原判決廢棄，發回臺灣臺北地方法院。
      事      實
甲、上訴人方面：
一聲明：
  (一)先位聲明：
    (1)原判決廢棄。
    (2)上訴人與被上訴人間之婚姻應予撤銷。
  (二)備位聲明：
    (1)原判決廢棄。
    (2)准上訴人與被上訴人離婚。
二陳述：除與第一審判決記載相同者予以引用外，補稱：
  (一)關於請求撤銷婚姻部分：
    (1)上訴人確受被上訴人脅迫，方與被上訴人結婚，此由證人楊雪英於九十二年一
      月二十三日證稱可知：「他們認識的經過我不清楚，但是他們結婚的事我清楚
      ，他們兩人結婚前幾天，甲○○經乙○○介紹給我認識，甲○○跟我說她也是
      大陸人士，這次來是祭拜她的亡夫，也想跟乙○○結婚，要我勸勸乙○○跟她
      結婚，結婚前的一個晚上，乙○○半夜三點多跑來說請我幫忙，說甲○○拿了
      壹把刀子走了，她說她要去死，請我去勸勸，乙○○說『甲○○一天到晚找我
      鬧，我如何能跟她結婚』，我跑到甲○○的房間敲門，張開門跪下來一邊哭，
      一邊說『陳不跟我結婚，我活不下』，她拿絲襪裝的美金說請我幫忙想辦法將
      這些錢交給她大陸的女兒，地址及遺書的信放在我門口旅行包內，我沒有收她
      的美金，我叫她起來慢慢說，好好講，她說她來臺灣，不想回去，叫我幫忙找
      其他的人結婚，我跟她說沒有辦法找到，我叫她好好休息，明天再說，我就回
      家，我跟乙○○說今天晚上無論如何要安撫甲○○，乙○○就回家了，至於乙
      ○○回去後，他們的情形我就不清楚了，過了一、二天，他們兩人跟我講要請
      我們喝喜酒，喝喜酒回來，我跟甲○○講不要在鬧了，不要讓人家看笑話，我
      說你那天晚上鬧自殺，可把我們嚇死了，結果她碰我一下，她說你相信嗎？我
      說你跟我說什麼，她笑了一下，我認為她耍我們。還有她在鬧自殺的晚上，她
      說有六張女子裸體照片是在乙○○的抽屜找到，我說我眼睛不好，我不看，所
      以我沒有看，這些事情都是發生在臥龍街五六巷三十號的營房裡面。」是依證
      人楊雪英所述，上訴人本不願與被上訴人結婚，係上訴人於結婚前鬧自殺，以
      死相脅，因而上訴人遂與之結婚。故上訴人係因被脅迫而與被上訴人結婚，自
      得於發現脅迫終止後六個月內，向法院請求撤銷婚姻。然被上訴人具狀請求法
      院幫助其破鏡重圓（惟被上訴人前亦具狀以相當不堪之言詞形容上訴人，其心
      態可議），純係玩弄手段欲領取上訴人亡故之撫恤金（按被上訴人已知上訴人
      罹患心臟病，上訴人又於九十一年十一月二十六日進行心臟手術，隨時有生命
      危險）。
    (2)另被上訴人持可疑
      求撤銷婚姻。按被上訴人於九十年九月間至台灣，惟被上訴人係持可疑價購之
      厄瓜多爾
      ，至二Ｏ一一年十一月十二日止。然婚姻關係以相互照料為本質，如法院無法
      認被上訴人以脅迫之方式與上訴人結婚，則被上訴人持可疑
      誤認被上訴人係能合法入境，而與被上訴人結婚，是上訴人被詐欺而與被上訴
      人結婚，上訴人自可向法院請求撤銷婚姻。況如被上訴人果係來臺探親，為何
      會至均是退伍老榮民之處所認識上訴人等老榮民，其動機實有可疑之處（按於
      九十二年三月間有某立法委員召開記者會表示疑有大陸籍女子專門來台找退伍
      之老榮民結婚，且這些大陸籍女子均有三次以上婚姻紀錄，請各有關單位應特
      別重視此情況與其動機）。
    (3)被上訴人所述，與事實不符︰
      查證人楊雪英係上訴人所住單身退員宿舍同袍之大陸配偶，僅因楊雪英於原
        審將上訴人與被上訴人結婚前之情形告知原審之審判長，被上訴人即又具狀
        誣指證人楊雪英與上訴人關係非常曖昧等等，惟證人已證稱與上訴人絕無曖
        昧關係，證人楊雪英受囑託訊問時亦有其配偶陪同到庭，且被上訴人關於訴
        外人何麗君及指上訴人到處誣告她等陳述均非屬實情，係被上訴人貫以不實
        之事企圖誤導法官之心證，復觀被上訴人之所言所行，一再破壞夫妻感情之
        和諧，兩造間之婚姻感情已形同陌路、無法回覆，是故，如法院認本件無撤
        銷婚姻之事由，祈法院准上訴人與被上訴人離婚，以除去上訴人晚年之夢靨
        。
      原審判決謂：「雖證人楊雪英證稱被告結婚前幾天曾經出示六張原告與其他
        原告對於被告辯稱上開照片乃其他女子裸體在原告床上的照片及原告有與其
        他女子交往之情並不否認，而被告向證人楊雪英出示原告與其他女子照片時
        ，證人楊雪英以眼睛不好不要看，那是原告婚前的事，被告不要再提等語回
        應，參以兩造地位、教育程度及兩造婚後相處情形等一切情況，被告向證人
        出示婚前照片行為核與精神虐待不相符合。本件原告並未舉證證明被告對之
        有不堪同居之虐待，是原告以此為由訴請離婚為無理由。」惟查，依證人楊
        雪英之證述，被上訴人於結婚前，已知上訴人持有其他女子之照片﹙按上訴
        人持有照片時尚未與被上訴人結婚，上訴人並無違法之處，況上訴人已將照
        片隱匿他處，詎結婚前由被上訴人偶然發現﹚，惟於結婚後，被上訴人竟以
        此向他人散播上訴人與其他女子勾搭、通姦，使上訴人遭受重大侮辱，人格
        及名譽受到嚴重侵害，此由證人楊雪英之證詞中即可得知。亦即，上訴人於
        結婚後，並未與其他女子交往，被上訴人所呈之照片，均係結婚前所發生之
        事且被上訴人於結婚前亦已知悉，被上訴人所述與實情顯不相符，況上訴人
        與被上訴人僅相處共三十九天，尚在蜜月期間，上訴人又何須與其他女子交
        往？且上訴人若欲與其他女子交往，又何須與被上訴人結婚？然上訴人提起
        本訴，並未有人指使或其他人介入婚姻，完全是被上訴人玩弄手段，使上訴
        人陷於痛苦之深淵，上訴人迫於無奈，方提起撤銷婚姻等訴訟。
      緣被上訴人具狀陳稱，上訴人曾於九十年十一月十七日打傷被上訴人，而被
        上訴人不忍心打上訴人；惟查，證人陳建宇於原審曾證述：「我曾經看過，
        聽到兩造在屋內吵架，後來打到紗門外，女的（即被上訴人）抓住男的（即
        上訴人）衣領，男的要把他的手分開，我跑去勸架，女的又抓住我的衣領，
        我不知道他的意思為何，應該不是打我，應該是要追男的。」（參原審九十
        一年五月十五日之言詞辯論筆錄第三頁）是被上訴人稱不忍心打上訴人顯與
        實情不符，實情係被上訴人追打上訴人，上訴人欲防衛方造成被上訴人受傷
        。故被上訴人追打上訴人，已使上訴人之人格權遭受侵害。
      被上訴人稱：「
        ，被告直言在臺只有三十天，有事要處理，如果原告願意兩造就結婚，如果
        不願意不要耽誤被告的時間，原告表示願意和被告結婚，便找了兩個證人，
        兩造舉行結婚典禮並吃飯，原告稱被告以刀相逼，以死相脅，詐騙婚姻純屬
        謊言」，又稱：「（結婚前一天）被告質問原告為什麼和原告結婚還繼續與
        別名女子勾搭，這時鄰居太太過來勸架，被告並沒有要鄰居太太周旋婚事，
        結果原告承認錯誤，第二天仍舉行婚禮。原告非常放蕩，蔑視法律，玩弄女
        性，被告不該和荒誕無恥的原告進行這場婚禮。」；惟查，證人楊雪英證述
        ：「原告是我們鄰居，被告是結婚前原告帶到我家介紹我們認識，說被告是
        他厄瓜多爾的朋友，他們的喜宴我有參加。結婚前幾天晚上，被告來找我，
        說原告不與他結婚，我勸了他很久，鬧到晚上三點多才離去，然後又打電話
        ，我不管他，之後按門鈴，開門後發現被告行李箱在門外，我就去敲被告的
        門，被告拿一包錢，請我轉交給原告女兒（註：應係被告女兒，原審判決誤
        植），我勸原告去安撫被告，我要他們二人好好商量，後來我就走了，不知
        道他們商量什麼事情」等語（見九十一年五月十五日言詞辯論筆錄），是依
        證人楊雪英所言，可知結婚前一天晚上，上訴人已表明不願與被上訴人結婚
        之意，嗣後係被上訴人苦苦相逼，上訴人在受脅之下方與之結婚，絕非被上
        訴人所言，係上訴人表示願與之結婚，並於結婚前一日向其承認錯誤。復被
        上訴人稱：「由於我思念亡夫心情沉重，可能某些影響到我與乙○○之間的
        感情」，「（乙○○為了金錢和他本人的醜事急於離婚）」；惟查，被上訴
        人在臺之亡夫已去世甚久，被上訴人嗣後又與厄瓜多爾人結婚，並取得該國
        國籍，後又離婚，返臺與上訴人結婚，被上訴人果若思念亡夫心情沉重，何
        以結婚之次數如此頻繁？又上訴人係因欲與其他女子交往而急欲與被上訴人
        離婚，則上訴人當初即可不與被上訴人結婚（按上訴人與被上訴人自結婚後
        僅相處約四十日，被上訴人來台第十一日即與上訴人結婚，被上訴人稱係愛
        上訴人方與之結婚，實與常情有違），何須如此大費周章結婚後又離婚，是
        故，被上訴人所言顯屬虛構、誇大不實。
  (二)關於請求離婚部分：
    (1)查上訴人與被上訴人係於民國九十年九月二十一日結婚，而被上訴人自九十年
      十一月十九日離開台灣後，即未再入境臺灣，故上訴人主張被上訴人返回厄瓜
      多爾後，即拒不回臺與原告履行同居義務，自堪信為真實。按夫妻之一方以惡
      意遺棄他方在繼續狀態中者，為構成判決離婚之原因，我國民法第一千零五十
      二條第一項第五款亦揭有明文，而夫妻互負同居義務，亦為同法第一千零一條
      明文規定，如一方無正當理由而拒絕與他方同居，或有支付家庭生活費用之資
      力，無正當理由而不支付者，即屬以惡意遺棄他方，亦迭經最高法院著有判例
      可資參照（參見最高法院三十九年台上字第四一五號、四十九年台上字第一二
      五一號判例）。本件被上訴人返回厄瓜多爾後即未返臺與上訴人履行同居義務
      ，迄今已逾一年，而被上訴人自結婚後僅與上訴人相處三十九天，雖上訴人不
      能履行同居義務係遭外交部通知禁止入國十年，惟被上訴人係持價購可疑
      來臺顯可歸責於被上訴人，故被上訴人有違背同居義務之事實，揆諸首揭規定
      及說明，被上訴人自係以惡意遺棄上訴人，且其狀態仍在繼續中，上訴人據以
      訴請判決與被上訴人離婚，應為法所准許。
    (2)原審判決謂：「雖證人楊雪英證稱被告結婚前幾天曾經出示六張原告與其他女
      子之照片給證人看，婚後亦曾經向證人表示原告與其他女子勾搭等語，惟原告
      對於被告辯稱上開照片乃其他女子裸體在原告床上的照片及原告有與其他女子
      交往之情並不否認，而被告向證人楊雪英出示原告與其他女子照片時，證人楊
      雪英以眼睛不好不要看，那是原告婚前的事，被告不要再提等語回應，參以兩
      造地位、教育程度及兩造婚後相處情形等一切情況，被告向證人出示婚前照片
      行為核與精神虐待不相符合。本件原告並未舉證證明被告對之有不堪同居之虐
      待，是原告以此為由訴請離婚為無理由。」惟查，依證人楊雪英之證述，被上
      訴人於結婚前，已知上訴人持有其他女子之照片（按上訴人持有照片時尚未與
      被上訴人結婚，上訴人並無違法之處，況上訴人已將照片隱匿他處，詎結婚前
      由被上訴人偶然發現），惟於結婚後，被上訴人竟以此向他人散播上訴人與其
      他女子勾搭、通姦，使上訴人遭受重大侮辱，人格及名譽受到嚴重侵害，此由
      證人楊雪英之證詞中即可得知。按民法第一千零五十二條第三款所謂不堪同居
      之虐待，係指與以身體上或精神上不可忍受之痛苦，至不堪繼續同居者而言，
      故夫妻之一方受他方之重大侮辱，如夫誣稱其妻與人通姦，使人感受精神上之
      痛苦致不堪繼續同居者，不得謂非不堪同居之虐待（最高法院三十年上字第六
      七八號判例參照）。復查，被上訴人於原審之書狀中指陳「﹙乙○○﹚為了金
      錢和他本人之醜事急於離婚」，「乙○○非常放蕩、玩弄女性」，「乙○○未
      有性慾，卻與一個二十幾歲的有夫之女勾搭」，「乙○○一反常態、原形暴露
      ，又加上與其他女人勾搭，所以急於與我離婚」等語，已自認有散播上訴人與
      其他女子勾搭、通姦之事，核與上訴人之指訴及證人楊雪英之證詞相符（惟上
      訴人於與被上訴人結婚後，並未與其他女子交往、勾搭，被上訴人所言不實）
      ，而所謂不堪同居之虐待，包括精神上之虐待或有損對方人性尊嚴之不當行為
      在內，足見，上訴人受有精神上之虐待，則上訴人自可依民法第一千零五十二
      條第一項第三款以不堪同居之虐待為由請求離婚。
    (3)查被上訴人於原審所提之書狀極盡誣蔑上訴人之名譽，於書狀中指稱：「（乙
      ○○）為了金錢和他本人之醜事急於離婚」，「乙○○非常放蕩、玩弄女性」
      ，「乙○○又親自說有三個人指示他殺我，他很同情我，不忍心下手」，「陳
      上告我強迫與他，純屬捏造、流氓、卑鄙之手段，其目的是誣告我遮蓋他與另
      一女子醜事，藉以醜惡心理狀態反咬別人一口，乙○○致於別人死地的手段相
      當精準，乙○○的文化一切都沒有用到正當之處，別人是有說他心術不正」：
      「偶然發現他偷吃性藥，吃完藥就出去，深夜才回，陳親自說我與六十多個女
      子發生性關係，我在你面前不性起，回台中老婆那裡就玩的很好，如果你不和
      我離婚，我折磨你人不像人、鬼不像鬼，再收拾你，即使你回厄國，我也折磨
      你，一切在我的監視之中。充分表明了他卑鄙的技倆」，「（乙○○是）沒有
      良心的東西」，「乙○○未有性慾，卻與一個二十幾歲的有夫之女勾搭」，「
      乙○○一反常態、原形暴露，又加上與其他女人勾搭，所以急於與我離婚」，
      「乙○○喝花酒，一夜付三萬新臺幣」等語，非但被上訴人所述均屬不實，且
      依其所述之內容，已知兩造之感情勢同水火，已無破鏡重圓之可能，且被上訴
      人自結婚後僅與上訴人相處僅約四十日，即以相當不雅之文字形容上訴人，足
      見，被上訴人與上訴人結婚係別有居心。按民法第一千零五十二條第二項規定
      ：「有前項以外之重大事由，難以維持婚姻者，夫妻之一方得請求離婚」。蓋
      婚姻制度以夫妻之共同生活為目的，配偶應互相協力保持其共同生活之圓滿及
      幸福，因而夫妻應互相尊重以增進情感之和諧，此乃維繫婚姻之必要條件。本
      件上訴人係因被上訴人之詐欺、脅迫方與其結婚，雙方並無互信、互愛之基礎
      ，且被上訴人又對上訴人百般侮辱，並踐踏上訴人之名譽與人格，上訴人與被
      上訴人之婚姻關係已無法維持，而被上訴人之所以不願與上訴人離婚，僅係覬
      覦上訴人之退卹金，而非基於婚姻關係感情之維持，是兩造間之婚姻已難以維
      持，上訴人自亦得依民法第一千零五十二條第二項規定請求離婚。然原審判決
      謂：「再審酌兩造相處情形，無法證明被告應負較重之責，依客觀情形尚難遽
      認已達於動搖夫妻之共同生活之程度，因本件在客觀上並非處於同一境況，任
      何人均將喪失維持婚姻之意欲，即難單憑原告主觀之標準，認兩造有難以維持
      婚姻之重大事由，婚姻己生破綻而無回復之希望。況被告陳稱其思及夫妻之情
      ，一再具狀陳明維持兩造婚姻關係之意願，是原告自不得逕以自己主觀之點認
      兩造感情已無法回復，並援民法第一千零五十二條第二項規定訴請判決離婚，
      揆諸首開說明，自亦無理由，應予駁回。」惟查，若被上訴人願維持婚姻，怎
      可能於書狀中已不堪之言詞形容上訴人，並向他人散播不實之事，詆毀上訴人
      之人格與名譽。又依被上訴人之所言所行，一再破壞夫妻感情之和諧，被上訴
      人怎不須負較重之責，故原審認事用法確有不當之處，被上訴人數次提呈侮蔑
      上訴人名譽之書狀，足證兩造之感情復合顯屬無望，亦有民法第一千零五十二
      條第二項有難以維持婚姻之重大事由，爰懇請法院准予離婚，以讓上訴人安渡
      殘年。復查，被上訴人價購可疑
      月十二日起禁止入國十年，然上訴人係民國七年七月十五日出生，年已屆八十
      五歲高齡，且有冠狀動脈狹窄等疾病，本件夫妻十年不能相處，已背婚姻之本
      質，況被上訴人不能入國係可歸責於被上訴人，則本件顯有民法第一千零五十
      二條第一項以外之重大事由，難以維持婚姻，上訴人自得請求離婚。
乙、被上訴人方面：
  據被上訴人提出書狀，除與第一審判決記載相同者予以引用外，補稱：
(一)上訴人所稱各節均與事實不符。九十年時法院通知被上訴人返臺開庭，卻不准赴臺
  開庭，被上訴人請求得返臺開庭，俾能當庭陳述詳情。
(二)證人楊雪英之證言不實在。
      理      由
一按「第一審之訴訟程序有重大之瑕疵者，第二審法院得廢棄原判決，而將該事件發
  回原法院。」民事訴訟法第四百五十一條第一項定有明文。
二本件上訴人起訴主張被上訴人為大陸地區人民，轉走南美與厄瓜多爾人民結婚，取
  得厄瓜多爾籍後離婚，與上訴人聯絡稱被上訴人以厄國公民身分於九十年九月十一
  日來臺旅遊，期限三十日，逾期將被勒令出境云云。被上訴人於來臺期間一直要求
  與上訴人結婚，上訴人拒絕，被上訴人即哭鬧不休，揚言自殺等以死相脅，以詐欺
  及脅迫手段使上訴人與之結婚，先位聲明依民法第九百九十七條規定請求撤銷兩造
  婚姻云云；又上訴人係因被上訴人詐欺、脅迫而結婚，雙方無互信、互愛基礎，被
  上訴人又對上訴人百般侮辱，兩造間之婚姻已無法維持，被上訴人不願乃覬覦上訴
  人退卹金，非基於婚姻感情，備位聲明依民法第一千零五十二條第二項之規定請求
  離婚云云，原審以被上訴人未於言詞辯論期日到場，查無民事訴訟法第三百八十六
  條各款所列情形之一，准上訴人聲請，由其一造辯論而為判決駁回上訴人之請求。
三查被上訴人因以探親理由持可疑價購之厄瓜多爾
  至二０一一年（按即中華民國一００年）十一月十二日，有內政部警政署入出境管
  理局九十二年四月十日境愛蓮字第０九二００二八九０二號函在卷可憑（本院卷第
  一四四頁），經本院再函查被上訴人被禁止入國係自何時開始，據內政部警政署入
  出境管理局於九十二年四月二十五日以境愛蓮字第０九二００四二八一四號函載「
  經查甲○○自二００一年（按即中華民國九十年）十一月十二日起禁止入國十年，
  至二０一一年十一月十二日止。：：」，亦有函附卷足考（本院卷第二一五頁）。
  則原審最後言詞辯論期日之九十一年五月十五日，被上訴人已因於九十年十一月十
  二日起被禁止入境而有正當理由，屬民事訴訟法第三百八十六條第二款「當事人之
  不到場，可認為係因天災或其他不可避之事故者。」，上訴人於原審聲請一造辯論
  ，  原審未依民事訴訟法第三百八十六條第二款規定駁回上訴人一造辯論之聲請，
  准許上訴人之聲請予以一造辯論判決，其訴訟程序亦有重大瑕疵。
四本件原審訴訟程序有如前述之重大瑕疵，揆諸前開說明，為維持當事人之審級利益
  ，自有廢棄原判決，將事件發回原審法院之必要，爰不經言詞辯論將原判決廢棄，
  發回原審法院。
據上論結，本件上訴為有理由，依民事訴訟法第四百五十一條第一項、第四百五十三
條判決如主文。
中      華      民      國    九十二    年      六      月     十三     日
                                    民事第一庭
                                        審判長法  官  尤  豐  彥
                                              法  官  陳  金  圍
                                              法  官  湯  美  玉
右正本係照原本作成。
如不服本判決，應於收受送達後二十日內向本院提出上訴書狀，其未表明上訴理由者
，應於提出上訴後二十日內向本院補提理由書狀（均須按他造當事人之人數附繕本）
上訴時應提出委任律師或具有律師資格之人之委任狀；委任有律師資格者，另應附具
律師資格證書及釋明委任人與受任人有民事訴訟法第四百六十六條之一第一項但書或
第二項（詳附註）所定關係之釋明文書影本。
中      華      民      國    九十二    年      六      月     十七     日
                                              書記官  王  敬  端
附註：
民事訴訟法第四百六十六條之一（第一項、第二項）：
對於第二審判決上訴，上訴人應委任律師為訴訟代理人。但上訴人或其他法定代理人
具有律師資格者，不在此限。
上訴人之配偶、三親等內之血親、二親等內之姻親，或上訴人為法人、中央或地方機
關時，其所屬專任人員具有律師資格並經法院認為適當者，亦得為第三審訴訟代理人
。


司法院資訊處製作；財團法人民間司法改革基金會備份。
